ACORDAO-COMPLETO-2514935

ACÓRDÃO 2427/2021 ATA 39/2021 - PLENÁRIO

VISTOS, relatados e discutidos estes autos, em que se aprecia agravo interposto pela Empresa Brasileira de Administração de Petróleo e Gás Natural S.A. - Pré-Sal Petróleo S.A (PPSA) contra o Acórdão 1873/2021-TCU-Plenário.
ACORDAM os Ministros do Tribunal de Contas da União, reunidos em sessão do Plenário, diante das razões expostas pelo Relator, em:
9.1. com fundamento no art. 289 do Regimento Interno/TCU, conhecer do agravo para, no mérito, dar-lhe provimento e, assim, revogar a medida cautelar referendada pelo Acórdão 1873/2021-TCU-Plenário;
9.2. com fulcro no art. 289, § 1º, do Regimento Interno/TCU, julgar desde logo o mérito do processo para considerar improcedente a representação;
9.3. dar ciência desta deliberação e do relatório e voto que a subsidiam à PPSA e ao autor da representação; e
9.4. arquivar o processo.

Agravo interposto pela Empresa Brasileira de Administração de Petróleo e Gás Natural S.A.  Pré-Sal Petróleo S.A (PPSA) contra o Acórdão 1.873/2021-Plenário, que referendou medida cautelar suspendendo a continuidade de licitação. Análise das razões recursais e da resposta da oitiva.

Empresa Brasileira de Administração de Petróleo e Gás Natural S.A. - Pré-Sal Petróleo S.A - PPSA.

3. Interessados/Responsáveis/Recorrentes:
3.1. Recorrente: Empresa Brasileira de Administração de Petróleo e Gás Natural S.A. - Pré-Sal Petróleo S.A - PPSA (18.738.727/0001-36).

13.1. Ministros presentes: Ana Arraes (Presidente), Walton Alencar Rodrigues, Benjamin Zymler (Relator), Augusto Nardes, Aroldo Cedraz, Raimundo Carreiro, Bruno Dantas, Vital do Rêgo e Jorge Oliveira.
13.2. Ministros-Substitutos presentes: Augusto Sherman Cavalcanti, Marcos Bemquerer Costa, André Luís de Carvalho e Weder de Oliveira.

ACORDAO-COMPLETO-2517566

Acórdão de Relação 2837/2021 - Plenário

Acórdão de Relação

BENJAMIN ZYMLER

Ministro Benjamin Zymler.

Cuidam os autos de agravo interposto pela Empresa Brasileira de Administração de Petróleo e Gás Natural S.A. - Pré-Sal Petróleo S.A (PPSA) contra o Acórdão 1873/2021-TCU-Plenário.
2.	O presente feito trata, originalmente, de representação formulada pela sociedade empresária Savannah Soluções em Comunicação Ltda. - EPP, com pedido de medida cautelar, dando conta de possíveis irregularidades ocorridas no Pregão Eletrônico 3/2021, aberto pela PPSA.
2.	O aludido certame tem como objeto a:
"contratação de empresa de prestação continuada de serviços de agência de comunicação para apoio à assessoria de Comunicação e Ouvidoria Pré-Sal Petróleo S.A (PPSA) , na implementação de uma comunicação integrada voltada a diferentes públicos de interesse, desenvolvendo relacionamento com a imprensa, formadores de opinião, influenciadores, assessorias e departamentos de comunicação de parceiros, governos, academia, instituições e funcionários da empresa" (peça 4, p. 2, item 2.1) .
3.	O valor estimado da licitação é de R$ 1.230.548,10, com prazo de vigência de 26 meses. A sessão pública de abertura das propostas e formulação de lances ocorreu no dia 7/7/2021. A proposta selecionada e habilitada foi a da segunda colocada, da empresa Printrio Comunicação Empresarial Eireli, com lance no valor de R$ 799.000,00, sem oferta de desconto na etapa de negociação.
4.	A autora da representação alegou, em suma, que o edital do pregão possui exigência de habilitação que restringiu a competitividade do certame, tendo em vista que o critério de qualificação técnica previu a apresentação de atestados de capacidade técnica para comprovação de experiência em assessoria de comunicação corporativa exclusivamente na área de exploração e produção de petróleo ou gás natural, conforme o disposto no item 13.3.2.1 do edital (peça 4, p. 9) .
5.	Em sua visão, tal cláusula viola os princípios da legalidade, da razoabilidade e da competitividade, os arts. 31 e 58 da Lei 13.303/2016 e o art. 59 do Regulamento Interno de Licitações e Contratos da Pré-Sal Petróleo (RILC-PPSA) .
6.	Após a análise preliminar da Selog, avaliei presentes os requisitos para a expedição de medida cautelar e determinei à PPSA que suspendesse o Pregão Eletrônico 3/2021 até o julgamento de mérito deste processo. 
7.	Ademais, determinei a oitiva da entidade para que se manifestasse sobre a existência ou não dos pressupostos para a expedição da medida cautelar e sobre o indício de irregularidade apurado e ordenei a diligência à PPSA a fim de que enviasse os documentos especificados.
8.	A aludida medida cautelar foi referendada pelo Plenário, nos termos do Acórdão 1873/2021-TCU-Plenário.
9.	A PPSA respondeu aos ofícios de oitiva e diligência e ingressou com recurso de agravo contra a tutela de urgência supramencionada. 
10.	Submetidos os autos ao descortino do Ministro Marcos Bemquerer Costa, que atuava em substituição a minha pessoa na relatoria deste processo, verificou-se que o expediente recursal continha argumentos comuns aos apresentados em resposta à oitiva. Por esse motivo, o processo foi devolvido à Selog para a devida análise do agravo e, se possível, do mérito do processo.
11.	Na sequência, a unidade técnica elaborou a instrução transcrita parcialmente a seguir com os ajustes de forma pertinentes:
"12.	O recurso de agravo (peça 31, p. 1-51) buscou demonstrar que não estão presentes os requisitos necessários à concessão da medida cautelar em discussão, abordando os seguintes pontos (peça 31, p. 7, item 24) :
	a) razoabilidade para adoção e ausência de irregularidade na exigência de habilitação contida no edital do Pregão Eletrônico 3/2021, necessária para assegurar a contratação de uma empresa suficientemente qualificada para atender às suas necessidades, observando as particularidades de sua atuação, como seu perfil de empresa enxuta e grau de especialidade técnica do setor ao qual se insere;
	b) presença de competição no certame realizado; e 
	c) configuração do perigo da demora reverso diante da imprescindibilidade da contratação em tela para a PPSA. 
13.	Quanto à razoabilidade para adoção e ausência de irregularidade na exigência de habilitação contida no edital do Pregão Eletrônico 3/2021, foram destacados os seguintes pontos (peça 31, p. 8-21, itens 26 a 56) :
13.1.	A PPSA é uma empresa única, sem similar ou concorrente no mercado nacional e atua em um segmento de mercado bastante específico e restrito, sendo seu core business a área de Exploração e Produção de Petróleo ou Gás Natural, composto por um corpo técnico altamente especializado com larga experiência no setor (média de 31 anos de experiência) , que utiliza um linguajar extremamente técnico na sua comunicação com os demais órgãos e empresas do setor.
13.2.	Ao prestar serviço para a PPSA, a agência de Comunicação irá atuar em um ambiente altamente especializado, participando de discussões técnicas, planejamento e executando diariamente ações de comunicação voltadas ao segmento de Exploração e Produção de Petróleo e Gás Natural e comercialização da parcela da União.
13.3.	A contratação de empresas ou equipes que não tenham experiência prévia nos temas afetos à PPSA resultaria em:
	a) não-compreensão de temas de alta complexidade, o que impactaria negativamente a produtividade com trabalhos de baixa qualidade ou por retrabalho, sobrecarregando a Assessora Especial de Comunicação e Ouvidoria, que é a única empregada da empresa na área, com a tarefa de refazer a produção realizada por profissional que não compreenda o tema;
	b) dificuldade para os gestores de diversas áreas da PPSA atuarem com precisão no processo de comunicação com públicos externos; 
	c) dificuldade em utilizar, na construção de textos (releases, notas para o site, materiais didáticos e institucionais e principalmente nos relatórios da gestão) , os princípios fundamentais da comunicação com públicos de interesse: conectividade da informação, clareza, concisão, abordagem estratégica, consistência, confiabilidade e coerência; e 
	d) emprego excessivo de tempo para explicar aspectos básicos da atividade do setor aos prestadores de serviço da área de Comunicação - temas da empresa, jargões do mercado, posicionamentos da PPSA -, criando entraves ao cumprimento das tarefas cotidianas, em uma ambiência que requer produção intensa e assertiva de textos e outros conteúdos técnicos, para diversas finalidades. 
13.4.	Assim, a inclusão de exigências de qualificação técnica nos editais de licitação visa a garantir a contratação de empresa com perfil técnico e apta a prestar o serviço de forma imediata, de modo a proteger a PPSA da eventual contratação de empresas que, no decorrer do contrato, não conseguirão prestar o serviço por insuficiência de conhecimento do negócio, com forte probabilidade de prejudicar a imagem da contratante, gerar desgastes de relacionamento, perda de tempo e custos extras.
13.5	Trata-se de uma forma de o gestor público buscar garantir o cumprimento do que será contratado, com um nível de técnica e conhecimento mínimos, que diversas empresas estarão aptas a comprovar. Tais exigências não se configuram, portanto, em preferência por alguma empresa licitante, sendo praticadas por muitas empresas do setor, sob diversas formas. 
13.6.	Tal prática está alinhada com a Instrução Normativa Secom 4/2018, que, embora seja aplicável à PPSA de forma complementar na forma do art. 1º, parágrafo único, recomenda, a título exemplificativo, em seu art. 10 (peça 31, p. 10; grifo da PPSA) :
Nas contratações de serviços de Comunicação Corporativa, o órgão ou entidade contratante deverá buscar a contratação de uma empresa suficientemente qualificada, detentora de domínio técnico restrito, porém não exclusivo, para atender às suas necessidades, por meio da adoção de um preço justo, consideradas as particularidades de sua atuação.
13.7.	Ao incluir a exigência aqui em discussão -  experiência no seguimento de exploração e produção -, a PPSA buscou assegurar a contratação de uma empresa suficientemente qualificada para atender às suas necessidades, observando as particularidades de sua atuação, como seu perfil de empresa enxuta e grau de especialidade técnica do setor ao qual se insere. Adicionalmente, o domínio técnico exigido não é exclusivo. 
13.8.	A área de comunicação é muito ampla, abrindo espaço para a atuação de agências de diferentes portes, especializadas em serviços distintos e muitas vezes com opção por atividades setoriais. Quando analisadas por setor, constata-se que 12% são especializadas no segmento econômico de atuação da PPSA. Outras 70,3% se autodenominam agência Full Service por atenderem a todos os segmentos.
13.9.	No tocante às agências de comunicação, a lista à peça 31, p. 11, traz um mapeamento de 35 empresas que apresentam entre seus clientes empresas do setor de Petróleo e Gás Natural, as quais, segundo a Assessoria de Comunicação e Ouvidoria da PPSA, estariam potencialmente aptas a participar do pregão objeto da representação, em vista da exigência técnica em discussão no âmbito deste processo.
13.10.	Adicionalmente, a PPSA já realizou três licitações para a contratação de agência de comunicação (Pregões Eletrônicos 1/2017, 7/2019 e 3/2021) , contando com a participação total de 22 empresas - Foccus, Rapport, Llorente & Cuenca, Prática, Support Jornalismo, Orla, Apex, Ex-Libris, Explorata, Printrio, Partners, Neno, Approach, Fachineli, TL, Textual, Easy Media, Via Press, Ideorama, LGA, Grow e UP ideias. 
13.11.	No Pregão Eletrônico 7/2019, houve contestação relacionada à presença, no edital, da exigência de habilitação técnica para comprovação de experiencia específica na assessoria de comunicação corporativa para empresas ou órgãos da área de Exploração e Produção de Petróleo ou Gás Natural, sendo tal contestação considerada improcedente nos âmbitos administrativo e judicial (peça 31, p. 11-17, itens 40 a 47) .
14.	Foram ainda tecidas considerações no sentido de que a possibilidade de julgamento dissonante, por parte do TCU, de matéria idêntica, já dirimida pela Seção Judiciária Federal do Distrito Federal e do Rio de Janeiro, resultaria em clara insegurança jurídica às partes envolvidas e na indireta revisão de decisão judicial em clara sobreposição das funções constitucionais do Poder Judiciário (peça 31, p. 17-21, itens 48-55) . 
15.	Quanto à presença de competição no certame realizado, foram destacados os seguintes pontos (peça 31, p. 41-50, itens 90-101) :
15.1.	Constam, à peça 31, p. 44, tabelas com análise do resultado da competição verificada nos três pregões já realizados pela PPSA para o objeto em tela (Pregões Eletrônicos 1/2017, 7/2019 e 3/2021) .
15.2.	No certame ora em análise, a diferença entre a da média das propostas recebidas e o lance vencedor é de -75,86%, de modo que não se configura restrição à competitividade, tendo sido selecionada a proposta com melhor preço para a administração, tendo em vista as qualificações necessárias.
15.3.	No Acórdão 551/2020-TCU-Plenário, relatado pelo Ministro Augusto Sherman Cavalcanti (peça 31, p. 45-47) , deliberou-se pela ausência de configuração de irrazoabilidade na exigência editalícia relacionada à comprovação de capacidade técnica atacada nessa representação (peça 31, p. 45) . Nesse caso, houve a participação de oito proponentes e 21 lances, com valor da proposta vencedora 11,5% inferior ao estimado da contratação e, mesmo assim, foi considerada pela unidade técnica como evidência de competitividade. O Pregão Eletrônico 3/2021 contou também com participação de oito proponentes e sessenta lances de preços, sendo o valor da proposta vencedora 35,07% inferior ao estimado para a contratação.
15.4.	A participação de oito proponentes está em linha com a média de 9,89 participantes nos pregões eletrônicos realizados pela PPSA nos anos de 2020 e 2021 (peça 31, p. 47, item 98) , o que evidencia que a exigência de experiência na área de Exploração e Produção não restringiu a competitividade do certame ora em análise, nos termos da jurisprudência deste Tribunal constante à peça 31, p. 47-50, item 100.
16.	Quanto à configuração do perigo da demora reverso diante da imprescindibilidade da contratação em tela para a PPSA, foram destacados os seguintes pontos (peça 31, p. 21-41, itens 57-89) :
16.1.	A despeito da contratação em tela não estar relacionada com a atividade fim da PPSA, a suspensão do certame ora deferida trará prejuízo ao gerenciamento da imagem da PPSA e todas as ações de interlocução com atores externos, como a sociedade, em especial naquelas de conscientização da importância da PPSA para o funcionamento do regime de Partilha de Produção e para a comercialização do Petróleo e Gás Natural da União.
16.2.	A PPSA é uma empresa enxuta e por isso conta com somente uma Assessora de Comunicação e Ouvidoria, que acumula a função de gerenciamento de todas as medidas da comunicação interna e externa, com a de Ouvidoria nos moldes do novo modelo de Estatuto Social instituído pela Secretaria de Coordenação e Governança das Empresas Estatais ("SEST/ME") . Assim, os serviços a serem contratados são imprescindíveis às diversas estratégias e ações diárias de comunicação junto à imprensa, nas redes sociais e nos canais internos de comunicação, inclusive algumas já em andamento.
16.3.	Com a suspensão do procedimento licitatório e da celebração do instrumento contratual, há risco cristalino de dano irreversível, uma vez que a PPSA conta com demandas em andamento, além de serem normalmente iminentes, e, portanto, não podem aguardar o exaurimento da tramitação desta representação, até mesmo porque o contrato decorrente da contratação anterior se encerrou em 15/7/2021.
16.4.	Caso não disponha do apoio para a realização das atividades de comunicação proveniente da contratação em tela com a celeridade que sua demanda requer (conforme originalmente planejado) , a PPSA corre o risco de ter as ações prejudicadas no âmbito do gerenciamento de sua imagem, objetivo que vem sendo conquistado gradativamente desde sua criação. Destaque-se, por pertinente, a realização da Segunda Rodada de Licitação do Volume Excedente da Cessão Onerosa prevista para este semestre, cuja importância para a economia brasileira é pública e notória. 
16.5.	Cabe à Assessoria de Comunicação e Ouvidoria a coordenação da iniciativa estratégica 3.3 - Ampliar a Comunicação da Empresa junto ao Público de Interesse. Para isso, sete ações deverão ser realizadas, conforme cronograma à peça 31, p. 31, com o suporte da empresa contratada.
16.6.	No contexto, que inclui a necessidade de contratação de empresa com experiência em comunicação integrada na área de Exploração e Produção de Petróleo e Gás Natural, ao menos três das sete ações em curso devem ser fortemente consideradas, a saber:
16.6.1.	Realização de ações didáticas para esclarecimento do papel da PPSA para públicos de interesse, em que a Comunicação tem se empenhado fortemente em traduzir atividades naturalmente complexas para os demais públicos, já tendo produzido, por exemplo, e-books sobre o Acordo de Individualização da Produção e os Volumes Excedentes da Cessão Onerosa e vídeos explicativos sobre os temas da empresa, assim como vídeo com depoimentos de executivos sobre os projetos (peça 31, p. 31-32) . Embora essas ações contem com a participação fundamental dos gestores de projetos, elas são idealizadas pelos profissionais de Comunicação e, sem a compreensão das temáticas da empresa, não seria possível iniciar tais projetos.
16.6.2.	Realização de ações para aumento da transparência ativa no site da PPSA, com objetivo de oferecer mais informações sobre as atividades da empresa para públicos de interesse. Essa missão cabe à Área de Comunicação Corporativa. São os profissionais de Comunicação que alimentam diariamente o site da empresa, inserindo novos dados e trabalhando para transformar a PPSA em um hub de informações sobre o regime de Partilha de Produção. Também cabe à equipe de comunicação idealizar projetos que aumentem a transparência da empresa, oferecendo à sociedade informações sobre o seu desempenho. Assim, coube à Comunicação idealizar e estruturar, no último ano, três produtos que aumentaram significativamente a transparência da empresa: um boletim mensal dos contratos de Partilha de Produção, um dashboard para a home do site com os resultados da PPSA e um painel interativo com dados de Produção, arrecadação e estimativas futuras de Produção, arrecadação e investimentos (peça 31, p. 34-36) .
16.6.3.	Realização do Fórum Técnico Pré-Sal Petróleo: cabe à área de Comunicação realizar, anualmente, o principal fórum de discussão da empresa. A demanda se traduz em: promover discussões prévias com executivos da PPSA e com a imprensa para levantamento de temas de interesse; organizar os painéis e definir, junto com a equipe, os palestrantes; convidar palestrantes; organizar o evento (físico ou virtual) ; convidar a imprensa e a sociedade; organizar a cobertura da imprensa e da PPSA para produção de releases e notícias para o site; e desenvolver um e-book com resultados do estudo de estimativas de demanda. Faz-se, portanto, necessário grande interlocução interna, conhecimento sobre os temas a serem abordados e relacionamento com o mercado. 
16.7.	Na tabela à peça 31, p. 37, item 87, estão relacionadas as iniciativas que são e serão afetadas pela eventual descontinuidade decorrente da não contratação do vencedor do Pregão Eletrônico 3/2021.
Análise
17.	Entendemos que os elementos apresentados pela PPSA são suficientes para caracterizar a razoabilidade da exigência impugnada na representação em tela, pelas razões que se seguem:
	a) a prestação de serviços de agência de comunicação tem importância estratégica na própria sustentabilidade da PPSA, já que visa ao gerenciamento da imagem, de eventuais crises e do relacionamento com os diferentes públicos de interesse, demonstrando de forma contínua a relevância dessa empresa para a sociedade brasileira;
	b) a PPSA atua com temas de elevada complexidade, contando com apenas um funcionário na área de comunicação - a Assessora Especial de Comunicação e Ouvidoria - , de forma que a empresa contratada necessita de domínio prévio nas especificidades da área de exploração e produção de petróleo ou gás natural, para que possa, desde o início de suas atividades, se comunicar adequadamente com o quadro funcional da entidade e dar continuidade às diversas atividades de comunicação da empresa junto ao público de interesse, em que se destacam: ações didáticas para esclarecimento do papel da PPSA; ações para aumento da transparência ativa no site da PPSA; e Fórum Técnico Pré-Sal Petróleo; e
	c) foram mapeadas 35 agências de comunicação que apresentam entre seus clientes empresas do setor de Petróleo e Gás Natural, das quais oito participaram do certame, número próximo da média de participantes dos pregões eletrônicos realizados pela PPSA nos anos de 2020 e 2021, tendo ocorrido 60 lances de preços, sendo o valor da proposta vencedora 35,07% inferior ao estimado para a contratação, caracterizando a competição.
18.	Desse modo, consideramos, em consonância com as mencionadas decisões judiciais, legítima a exigência em tela, que já vinha sendo adotada nos dois certames que antecederam o Pregão Eletrônico 3/2021, sem que houvesse restrição a competitividade, nos termos da jurisprudência deste Tribunal, a exemplo do Acórdão 2066/2016-TCU-Plenário (Ministro Augusto Sherman) . Desse modo, fica desconfigurado o pressuposto da plausibilidade jurídica da medida cautelar.
19.	Entendemos também que a PPSA atua em área extremamente sensível e que o adequado gerenciamento da imagem da empresa tem importância estratégica para a sua própria sustentabilidade. A descontinuidade decorrente da não contratação do vencedor do Pregão Eletrônico 3/2021, como assinalado pela empresa, poderá gerar prejuízos nas diversas atividades de comunicação atualmente em andamento (peça 31, p. 37, item 87) , de modo que se caracteriza o perigo da demora reverso.   
20.	Conforme já assinalado pelo despacho, de 30/8/2021 (peça 35) , do Ministro-Substituto Marcos Bemquerer Costa, o agravo trazido pela PPSA traz argumentos comuns aos apresentados em resposta à oitiva e à diligência realizada (peça 27 a 30) . Assim, tendo em vista a desconfiguração da plausibilidade jurídica e a configuração do perigo da demora reverso, somos por conhecer do agravo, para considerá-lo procedente.
21.	Será proposta, portanto, a revogação da medida cautelar adotada.
22.	Por fim, os elementos constantes dos autos permitem, desde já, a avaliação quanto ao mérito da presente representação como improcedente.
F. IMPACTO DOS ENCAMINHAMENTOS PROPOSTOS
Haverá impacto relevante na Unidade Jurisdicionada e/ou na sociedade, decorrente dos encaminhamentos propostos? Sim
Análise:
23.	A revogação da cautelar adotada permitirá que a PPSA continue o processo de contratação em tela, para que dê continuidade às atividades de comunicação atualmente em andamento, de importância estratégica para a empresa, e possa lidar adequadamente com situações não previstas que demandem gerenciamento da imagem institucional. 
G. PEDIDO DE INGRESSO AOS AUTOS, DE INFORMAÇÕES/VISTAS/CÓPIAS, E DE SUSTENTAÇÃO ORAL
Há pedido do representante de ingresso aos autos?	Não
Há pedido de informações/vistas/cópia do processo? Não
Há pedido de sustentação oral? Não
H. PROCESSOS CONEXOS E APENSOS
Há processos conexos noticiando possíveis irregularidades na contratação ora em análise? Não
Há processos apensos? Não
I. PROPOSTA DE ENCAMINHAMENTO
24.	Em virtude do exposto, propõe-se:
24.1.	conhecer do agravo interposto pela Empresa Brasileira de Administração de Petróleo e Gás Natural S.A, para, no mérito, dar-lhe provimento;
24.2.	no mérito, considerar a presente representação improcedente;
24.3.	revogar a medida cautelar adotada;
24.4.	informar à Empresa Brasileira de Administração de Petróleo e Gás Natural S.A. e ao representante do acórdão que vier a ser proferido, destacando que o relatório e o voto que fundamentam a deliberação ora encaminhada podem ser acessados por meio do endereço eletrônico www.tcu.gov.br/acordaos;
24.5.	arquivar os presentes autos, nos termos do art. 250, I, c/c art. 169, V, do Regimento Interno/TCU."
12.	O corpo dirigente da Selog aquiesceu ao referido encaminhamento.
	É o relatório.

José Antônio Souza de Matos (OAB/PR 44.177) e outros, representando Savannah Soluções em Comunicação Ltda.

Não atuou.

AGRAVO EM REPRESENTAÇÃO. SUPOSTAS IRREGULARIDADES EM PREGÃO NA PPSA. EXIGÊNCIA DE QUALIFICAÇÃO TÉCNICA QUE PODE TER RESTRINGIDO A COMPETITIVIDADE DO CERTAME. ADOÇÃO DE MEDIDA CAUTELAR. OITIVA E DILIGÊNCIA. RAZÕES APRESENTADAS NO RECURSO DE AGRAVO E NA RESPOSTA DA OITIVA APTAS A REVOGAR A CAUTELAR EXPEDIDA E A PERMITIR O JULGAMENTO DO MÉRITO DO PROCESSO, PELA IMPROCEDÊNCIA DA REPRESENTAÇÃO.

REPRESENTAÇÃO (REPR)

Secretaria de Controle Externo de Aquisições Logísticas (Selog).

Cuidam os autos de agravo interposto pela Empresa Brasileira de Administração de Petróleo e Gás Natural S.A. - Pré-Sal Petróleo S.A (PPSA) contra o Acórdão 1873/2021-TCU-Plenário.
2.	O presente feito trata, originalmente, de representação formulada pela sociedade empresária Savannah Soluções em Comunicação Ltda. - EPP, com pedido de medida cautelar, dando conta de possíveis irregularidades ocorridas no Pregão Eletrônico 3/2021, aberto pela PPSA.
3.	O aludido certame tem como objeto a:
"contratação de empresa de prestação continuada de serviços de agência de comunicação para apoio à assessoria de Comunicação e Ouvidoria Pré-Sal Petróleo S.A (PPSA) , na implementação de uma comunicação integrada voltada a diferentes públicos de interesse, desenvolvendo relacionamento com a imprensa, formadores de opinião, influenciadores, assessorias e departamentos de comunicação de parceiros, governos, academia, instituições e funcionários da empresa" (peça 4, p. 2, item 2.1) .
4.	O valor estimado da licitação é de R$ 1.230.548,10, com prazo de vigência de 26 meses. A sessão pública de abertura das propostas e formulação de lances ocorreu no dia 7/7/2021. A proposta selecionada e habilitada foi a da segunda colocada, da empresa Printrio Comunicação Empresarial Eireli, com lance no valor de R$ 799.000,00, sem oferta de desconto na etapa de negociação.
5.	A autora da representação alegou, em suma, que o edital do pregão possui exigência de habilitação que restringiu a competitividade do certame, tendo em vista que o critério de qualificação técnica previu a apresentação de atestados de capacidade técnica para comprovação de experiência em assessoria de comunicação corporativa exclusivamente na área de exploração e produção de petróleo ou gás natural, conforme o disposto no item 13.3.2.1 do edital (peça 4, p. 9) .
6.	Em sua visão, tal cláusula viola os princípios da legalidade, da razoabilidade e da competitividade, os arts. 31 e 58 da Lei 13.303/2016 e o art. 59 do Regulamento Interno de Licitações e Contratos da Pré-Sal Petróleo (RILC-PPSA) .
7.	Após a análise preliminar da Selog, avaliei presentes os requisitos para a expedição de medida cautelar e determinei à PPSA que suspendesse o Pregão Eletrônico 3/2021 até o julgamento de mérito deste processo. 
8.	Ademais, determinei a oitiva da entidade para que se manifestasse sobre a existência ou não dos pressupostos para a expedição da medida cautelar e sobre o indício de irregularidade apurado e ordenei a diligência à PPSA a fim de que enviasse os documentos especificados.
9.	A aludida medida cautelar foi referendada pelo Plenário, nos termos do Acórdão 1873/2021-TCU-Plenário.
10.	A PPSA respondeu aos ofícios de oitiva e diligência e ingressou com recurso de agravo contra a tutela de urgência supramencionada. 
11.	Em apertada síntese, a empresa estatal alegou o seguinte:
a)	A PPSA é uma empresa única, sem similar ou concorrente no mercado nacional, e que atua em um segmento de mercado bastante específico e restrito; ela utiliza um linguajar extremamente técnico na sua comunicação com os demais órgãos e empresas do setor;
b)	ao prestar serviço para a PPSA, a agência de comunicação irá atuar em um ambiente altamente especializado, participando de discussões técnicas, planejamento e executando diariamente ações de comunicação voltadas ao segmento;
c)	a contratação de empresas ou equipes que não tenham experiência prévia nos temas afetos à PPSA resultaria em não-compreensão de temas de alta complexidade; em dificuldade para os gestores de diversas áreas da PPSA atuarem com precisão no processo de comunicação com o público externo; em dificuldade de comunicação com o público de interesse por parte da empresa contratada; e em emprego excessivo de tempo para explicar aspectos básicos da atividade do setor aos prestadores de serviço da área de comunicação; 
d)	a inclusão de exigências de qualificação técnica nos editais de licitação visa garantir a contratação de empresa com perfil técnico e apta a prestar o serviço de forma imediata;
e)	tal prática está alinhada com a Instrução Normativa Secom 4/2018, cujo art. 10 recomenda a consideração, para efeito de qualificação técnica, das particularidades da atuação da entidade contratante;
f)	a área de comunicação é muito ampla, com agências de diferentes portes, especializadas em serviços distintos e, muitas vezes, com opção por atividades setoriais; 12% das empresas são especializadas no segmento econômico de atuação da PPSA; havia 35 empresas do setor potencialmente aptas a participar do pregão em exame, considerando a qualificação técnica exigida;
g)	a PPSA já realizou três licitações para a contratação de agência de comunicação (Pregões Eletrônicos 1/2017, 7/2019 e 3/2021) , contando com a participação total de 22 empresas, sendo que, em todas elas, houve o uso da cláusula ora impugnada;
h)	a matéria foi apreciada pela Seção Judiciária Federal do Distrito Federal e do Rio de Janeiro, que denegou a segurança em face dos mesmos fatos submetidos a este Tribunal; a anulação do pregão resultaria em clara insegurança jurídica às partes envolvidas e na indireta revisão de decisão judicial;
i)	a diferença entre a média das propostas recebidas e o lance vencedor é de -75,86%, de modo que não se configura restrição à competitividade;
j)	no Acórdão 551/2020-TCU-Plenário, relatado pelo Ministro Augusto Sherman Cavalcanti, o TCU deliberou "pela ausência de configuração de irrazoabilidade na exigência editalícia relacionada à comprovação de capacidade técnica atacada nessa representação";
l)	a participação de oito proponentes, no certame em discussão, está em linha com a média de 9,89 licitantes nos pregões eletrônicos realizados pela PPSA nos anos de 2020 e 2021; e
m)	quanto à configuração do perigo da demora reverso, a contratação em tela é imprescindível à PPSA e pode causar prejuízo à sua comunicação institucional, devido ao seu quadro enxuto de funcionários, que não seria capaz de dar cabo ao serviço, sem o auxílio de uma empresa contratada para tanto; a PPSA corre o risco de ter as ações prejudicadas no âmbito do gerenciamento de sua imagem, objetivo que vem sendo conquistado gradativamente desde sua criação (listou as ações afetadas) .  
12.	Submetidos os autos ao descortino do Ministro Marcos Bemquerer Costa, que atuava em substituição a minha pessoa na relatoria deste processo, foi verificado que o expediente recursal continha argumentos comuns aos apresentados em resposta à oitiva. Por esse motivo, o processo foi devolvido à Selog para a devida análise do agravo e, se possível, do mérito do processo.
13.	A unidade técnica analisou os argumentos apresentados e concluiu que eles se mostraram suficientes para caracterizar a razoabilidade da exigência impugnada na representação. Por esse motivo, alvitrou que o agravo fosse conhecido e, no mérito, provido; que a medida cautelar fosse revogada; e que a representação fosse, no mérito, considerada improcedente.
14.	Feito esse necessário resumo, passo a decidir.
15.	Preliminarmente, observo que o presente agravo preenche os requisitos de admissibilidade previstos no art. 289 do Regimento Interno/TCU, sendo cabível, por consequência, o seu conhecimento.
16.	Com relação ao mérito, acolho a análise realizada pela Selog e incorporo a fundamentação nela contida como razão de decidir, sem prejuízo das ponderações que faço a seguir.
17.	Diante dos elementos e das informações acostadas aos autos, entendo que a PPSA logrou comprovar a razoabilidade e a legitimidade da exigência de experiência em assessoria de comunicação corporativa exclusivamente na área de exploração e produção de petróleo ou gás natural, uma vez que:
a)	tal expertise é importante para a boa performance da empresa contratada, estando compatível com o interesse público; 
b)	o requisito de qualificação é condizente com o art. 10 da Instrução Normativa Secom 4/2018, que admite "a contratação de uma empresa suficientemente qualificada, detentora de domínio técnico restrito, porém não exclusivo, para atender às suas necessidades, por meio da adoção de um preço justo, consideradas as particularidades de sua atuação";
c)	a segmentação do setor em nichos de especialidade é recorrente em agências de comunicação, tendo sido identificadas 35 empresas potencialmente aptas a participar do certame em exame;
d)	não ocorreu restrição à competitividade na prática, uma vez que houve oito proponentes, quantidade compatível com outros certames realizados pela entidade; e
e)	o resultado da licitação parece ter atendido ao princípio da economicidade, uma vez que a proposta vencedora apresentou um desconto de 75,86% frente à média das outras propostas e de 35,07% com relação ao valor do orçamento estimativo. 
18.	Diante desse cenário, compreendo que as razões trazidas pela empresa estatal, na resposta da oitiva e em seu recurso de agravo, são aptas a ensejar a revogação da medida cautelar outrora adotada e o julgamento, desde logo, do mérito do processo, pela improcedência da representação.
19.	 Ante todo o exposto, VOTO por que seja adotada a deliberação que ora submeto a este Colegiado.
TCU, Sala das Sessões, em 6 de outubro de 2021.
BENJAMIN ZYMLER 
Relator